臺灣高等法院臺南分院民事判決　95年度上易字第186號
上　訴　人　乙○○
訴訟代理人　陳信宏　律師
被 上 訴人　台灣中油股份有限公司
法定代理人　甲○○
訴訟代理人　劉榮村　律師
複 代 理人　何永福　律師
上列當事人間請求拆屋還地事件，上訴人對於中華民國九十五年
五月二十三日臺灣嘉義地方法院第一審判決（九十三年度訴字第
六一五號）提起上訴，本院於九十六年四月三日言詞辯論終結，
判決如下：
      主      文
原判決主文第二項關於命上訴人按年給付之金額，就超過新臺幣
玖仟捌佰伍拾陸元部分，及該部分假執行之宣告，暨除確定部分
外訴訟費用之裁判均廢棄。
上開廢棄部分，被上訴人在第一審之訴及假執行之聲請均駁回。
其餘上訴駁回。
第一審（除確定部分外）、第二審訴訟費用由上訴人負擔。
      事  實  及  理  由
一、按當事人之法定代理人其代理權消滅者，應由有代理權之法
    定代理人承受訴訟，此觀民事訴訟法第一百七十條規定自明
    。本件被上訴人之法定代理人於訴訟繫屬中已變更為甲○○
    ，其後公司名義並更名為「台灣中油股份有限公司」乙節，
    有經濟部函、公司變更登記表在卷（本審卷第九十頁、第九
    一頁）可稽，被上訴人具狀聲明承受訴訟，核無不合，應予
    准許。
二、被上訴人主張：坐落嘉義市○○段○○段四四之四、四四之
    八等二筆地號土地（下稱系爭土地）為渠所有，訴外人彭緞
    所有建物，門牌號碼嘉義市○○街四一一號房屋部分占用系
    爭土地，渠前於民國六十五年間對訴外人彭緞起訴請求拆屋
    交地後，雙方成立訴訟上和解，約定占用人願每年定期支付
    損害金至系爭土地標售之日止。上開建物其後由上訴人受讓
    取得，部分建物實際占用如原判決附圖所示編號Ａ、面積０
    ．０００八公頃，及編號Ｃ部分、面積０．０００八公頃之
    系爭土地，上訴人既未經渠同意，並無占有之正當權源。又
    系爭土地歷經渠數年作業，已奉經濟部准予標售，並分別於
    九十一年二月一日及四月十七日二次上網公告標售，及通知
    占用人承買或遷移，惟未獲置理。為此，本於物上請求權及
    不當得利法律關係，求為命上訴人拆屋交地，及自九十二年
    八月一日起至交還土地之日止，按年給付相當於租金之不當
    得利一萬四千七百四十七元（被上訴人請求原審同案被告黃
    長瑛、吳惠、蕭友明、蕭文昌、蕭友林、蕭淑卿等人拆屋還
    地部分，及黃長瑛、吳惠、蕭友明、蕭文昌、蕭友林、蕭淑
    卿等人對被上訴人提起反訴部分，經原審判決後，就各自不
    利部分，被上訴人及原審同案被告吳惠均未聲明不服；黃長
    瑛、蕭友明、蕭文昌、蕭友林、蕭淑卿等人之上訴不合法，
    經原審裁定駁回上訴，均已確定，不在本院審理範圍）。
三、上訴人則以：依被上訴人與訴外人彭緞之訴訟和解筆錄內容
    所示，雖未載明為租金一詞，惟既係被上訴人同意彭緞繼續
    占用系爭土地之對價，自係租金性質，彭緞於上開訴訟和解
    後占用系爭土地，即係依和解契約行使權利，並無不當得利
    或侵權行為可言。伊係彭緞之後手，依上開租賃法律關係而
    有權占有系爭土地，被上訴人復無不得繼續收取租金之原因
    ，上開租賃契約仍然存續。且伊對於系爭土地有優先承買權
    ，上開和解契約所示「系爭土地標售之日」，須待伊不願或
    放棄優先承購，被上訴人因而與得標人簽約出售系爭土地時
    ，始為屆至，伊始負返還土地之義務。又兩造間成立之租賃
    係定期租賃而非不定期限之租賃，則被上訴人請求自九十二
    年八月一日給付增加之租金，於法亦屬無據等情詞，資為抗
    辯；並聲明：(一)原判決不利於上訴人部分廢棄。(二)上開廢棄
    部分，被上訴人在第一審之訴駁回。(三)第一、二審訴訟費用
    由被上訴人負擔（上訴人於原審並未到場應訴，亦未為任何
    聲明及陳述，原判決當事人欄誤載上訴人為原審之反訴原告
    ，核係顯然錯誤）。
四、被上訴人主張系爭土地係其所有，訴外人彭緞所有上開建物
    ，部分占用系爭土地，其前以訴外人彭緞為對造，起訴請求
    拆屋交地後，雙方成立訴訟上和解，約定占用人應於每年定
    期支付損害金至系爭土地標售之日止。上開建物其後由上訴
    人受讓取得，部分建物占用如原判決附圖所示編號Ａ、面積
    ０．０００八公頃，及編號Ｃ部分、面積０．０００八公頃
    之系爭土地，上訴人未經其同意，即屬無權占有。嗣系爭土
    地已奉經濟部准予標售，並分別於九十一年二月一日及四月
    十七日二次上網公告標售，其並已通知占用人承買或遷移等
    情，有被上訴人於原審提出而為上訴人所不爭之系爭土地登
    記謄本、嘉義地院六十五年度訴字第八四二號和解筆錄、財
    物變賣公告、聲請調解書、起訴書等件在卷（原審卷第十
    三頁、第十四頁、第十六頁至第十九頁、第二三頁、原審
    卷第五六頁至第五八頁）可參；並經原審法院於九十三年十
    二月三日會同嘉義市地政事務所人員至現場勘測明確，有勘
    驗筆錄、嘉義市地政事務所檢送之複丈成果圖附卷（原審
    卷第一０五頁、第一０六頁、第一一一頁至第一一二頁），
    併嘉義市稅捐稽徵處於九十六年二月七日，以嘉市稅房字第
    ０九六０七五八四七號函檢送之房屋稅課稅明細表存卷（本
    審卷第七六頁至第七八頁）可按；即上訴人對於其所有建物
    占用系爭土地之事實亦不爭執，堪信被上訴人之上開主張為
    真實。
五、上訴人雖抗辯：訴外人彭緞與被上訴人另案成立之訴訟和解
    ，約定由彭緞支付一定金額作為繼續占用系爭土地之對價，
    雙方間成立租賃法律關係；上訴人係彭緞之後手，繼受取得
    對於系爭土地之租賃權，及對於系爭土地之優先購買權云云
    ；惟按租賃為當事人約定一方以物租與他方使用收益，他方
    支付租金之契約，就他人之物若未有租賃關係，即無支付租
    金與他人之義務，倘使用其物受有利益並致該他人受有損害
    ，雖因而有依民法第一百七十九條規定返還利益與該他人或
    依同法第一百八十四條規定為損害之賠償，但此給付，究非
    有如上開之租金性質，即不能據為兩造已就該物成立租賃關
    係之推論（最高法院七十六年度台上字第二三五四號判決要
    旨參照）；查：訴外人彭緞原有上開建物，因其中部分建物
    占用系爭土地，前經被上訴人起訴請求拆屋還地，及賠償占
    用土地所受相當於租金之不當得利；經嘉義地院六十五年度
    訴字第八四二號受理後，於訴訟中成立和解，約定訴外人彭
    緞願自六十五年八月一日至被上訴人所有系爭土地標售之日
    止，給付按年以八百七十四元二角計算之損害金乙情，為兩
    造不爭之事實，並有卷附之起訴書、和解筆錄（原審卷第
    十六頁、原審卷第五六頁至第五八頁）可參。是被上訴人
    與訴外人彭緞所以成立上開訴訟和解，原係為終止彭緞無權
    占有系爭土地興起之拆屋交地訴訟爭執，而為互相讓步，約
    定由彭緞按年給付相當之金額，換取被上訴人暫時不訴請拆
    屋交地之承諾。是訴外人彭緞所返還之上開金額，係其無權
    占有系爭土地受有利益，致被上訴人受有損害之不當得利，
    與租金性質不同。雙方既無另行成立租賃契約之意思表示，
    揆諸上開說明，難認兩造間就使用系爭土地已成立租賃法律
    關係，訴外人彭緞亦不因上開訴訟和解之成立，而取得占有
    系爭土地之正當權源。上訴人僅以訴外人彭緞應定期給付一
    定之金額，逕認與被上訴人間成立租賃契約而取得租賃權，
    上訴人受讓取得訴外人彭緞上開建物所有權，即得繼受取得
    對於系爭土地之租賃權及優先購買權云云，尚嫌率斷，委不
    足採。
六、上訴人再抗辯：依上開和解筆錄所示系爭土地標售之日，係
    指標售完成之日，並非指公告標售之日云云；惟按解釋意思
    表示，應探求當事人之真意，不得拘泥於所用之辭句，民法
    第九十八條定有明文；訴外人彭緞與被上訴人間成立上開訴
    訟和解契約，係為終止彭緞無權占有系爭土地興起之拆屋交
    地訴訟爭執，而為互相讓步，約定由彭緞按年給付相當之金
    額，換取被上訴人暫時不訴請拆屋交地之承諾者，已如上述
    。是訴外人彭緞原應返還無權占有之系爭土地，其因雙方相
    互讓步而暫免返還之責，已係被上訴人在訴訟上讓步之結果
    。且上開和解筆錄約定占用人按年給付賠償金額為八百七十
    四元二角，時至今日已顯然過低；參以公營事業單位所有土
    地之標售程序繁瑣，而公告標售之土地若遭第三人占用時，
    因得標人無法立即取得土地以資利用，往往怯於應買，致標
    售之土地不易拍定成交，此為一般常情。是以若以系爭土地
    「標售完成之日」作為土地占用人給付損害金屆滿之基準日
    ，則因應買人無法立即取得標買土地而標售不易，土地所有
    權人又不得請求無權占用人拆屋交地，而以無負擔之土地標
    售，如此循環不已將致系爭土地無標售完成之可能，無疑使
    被上訴人在上開訴訟之讓步過大，有失被上訴人同意無權占
    用人「暫免」返還土地之原意，難認係上開訴訟和解契約成
    立時之真意。綜參上情，堪信訴外人彭緞與被上訴人成立之
    上開訴訟和解契約，係以系爭土地經被上訴人公告標售之日
    ，作為土地占用人按年給付八百七十四元二角賠償金最後期
    限之基準者亦明，上訴人上開抗辯亦無足採。
七、按所有人對於無權占有或侵奪其所有物者，得請求返還之，
    民法第七百六十七條前段定有明文。本件上訴人受讓前手彭
    緞取得之上開建物，其中部分建物占用被上訴人所有，如原
    判決附圖所示編號Ａ、面積０．０００八公頃，及編號Ｃ部
    分、面積０．０００八公頃之系爭土地，已如上述；訴外人
    彭緞對於系爭土地並未取得租賃權，上訴人亦未提出任何積
    極事證以資證明其占有該部分土地有何正當權源，其抗辯對
    於系爭土地繼受訴外人彭緞取得租賃權云云，即屬無據。從
    而被上訴人本於所有權之作用，請求上訴人拆除建物後，將
    系爭占用之土地返還被上訴人者，自屬正當。
八、另按無法律上之原因而受利益，致他人受損害者，應返還其
    利益，民法第一百七十九條定有明文；又依不當得利之法則
    請求返還不當得利，以無法律上之原因而受利益，致他人受
    有損害為其要件，故其得請求返還之範圍，應以對方所受之
    利益為度，非以請求人所受損害若干為準，而無權占有他人
    土地，可能獲得相當於租金之利益，為社會通常之觀念者，
    亦經最高法院著有六十一年台上字第一六九五號判例可資參
    照；系爭土地之所有權人為被上訴人，則土地之使用、收益
    權能，應歸屬被上訴人享有。訴外人彭緞與被上訴人間成立
    之上開訴訟和解契約，所為由占用人按年返還不當得利八百
    七十四元二角之約定，已因系爭土地由被上訴人奉經濟部准
    予標售，分別於九十一年二月一日及四月十七日二次上網公
    告標售，和解契約因期限屆滿而失效，上開計算返還不當得
    利金額之約定亦失所依據。惟本件上訴人並無占有之正當權
    源，其無權占用系爭土地即屬違反權益歸屬秩序，上訴人無
    法律上之原因，享有占用系爭土地之利益，致被上訴人受有
    損害，符合不當得利之構成要件，則被上訴人主張應自九十
    二年八月一日起，依不當得利之法律關係，請求上訴人返還
    其所受利益者，於法亦無不合。
九、末按城市地方租用基地建築房屋之租金，以不超過土地及其
    建築物申報總價年息百分之十為限，土地法第一百零五條準
    用同法第九十七條第一項定有明文；至於基地租金之數額，
    除以基地申報地價為基礎外，尚須斟酌基地之位置，工商業
    繁榮之程度，承租人利用基地之經濟價值及所受利益等項，
    並與鄰地租金相比較，以為決定（最高法院七十二年度台上
    字第二七三九號判決意旨參照）；查：上訴人所有建物占用
    被上訴人所有系爭土地之面積合計共十六平方公尺，且系爭
    土地位處嘉義市○○街面，附近高樓林立，並鄰近以嘉義市
    火車站為中心之商業圈等情，除有被上訴人於本審提出而為
    上訴人所不爭之嘉義市街圖、現場照片等件為證（本審卷第
    五八頁至六三頁），並為上訴人所未爭，應堪信實。本院審
    酌上情，堪信上訴人使用系爭土地之經濟效益不低，及考量
    目前社會經濟情況等情，認以系爭土地申報地價百分之十計
    算尚稱適當。而系爭土地起訴時最近一次申報地價為每平方
    公尺六千一百六十元（原審誤以公告現值為法定申報地價）
    ，此參卷附系爭土地登記謄本自明（原審卷第十三、十四
    頁），則依上訴人所有建物占用系爭土地之面積合計共十六
    平方公尺計算，上訴人每年所受不當得利金額為九千八百五
    十六元（計算式：16㎡×6,160元×10％＝9,856元）。
十、綜上所述，上訴人所有建物占用被上訴人所有，如原判決附
    圖所示編號Ａ、面積０．０００八公頃，及編號Ｃ部分、面
    積０．０００八公頃之系爭土地，已如上述；上訴人既不能
    證明其占有該部分土地有何正當權源，則被上訴人本於物上
    請求權及不當得利法律關係，就請求上訴人將原判決附圖所
    示編號Ａ、面積０．０００八公頃，及編號Ｃ部分、面積０
    ．０００八公頃之房屋拆除後，將各該基地交還被上訴人，
    及自九十二年八月一日起至交還土地之日止，按年給付相當
    於租金之不當得利九千八百五十六元範圍內，為有理由，應
    予准許；超過上開部分之請求，即非有據，不應准許。原審
    就上開應予准許部分，為被上訴人勝訴之判決，並依被上訴
    人之聲請，酌定相當擔保金額為准予假執行之宣告，經核並
    無不合，上訴意旨聲明廢棄改判，非有理由，應予駁回；至
    於上開不應准許部分，原判決為上訴人敗訴之判決，尚有未
    洽，上訴意旨求予廢棄改判，為有理由，爰由本院予以廢棄
    改判如主文第二項所示。
十一、本件事實已臻明確，兩造其餘攻擊防禦方法，均不生影響於
    本判決之結果，自毋庸一一論述，併予敘明。
十二、據上論結，本件上訴為一部有理由，一部無理由，依民事訴
    訟法第四百五十條、第四百四十九條第一項、第七十九條，
    判決如主文。
中　　華　　民　　國　　96　　年　　4 　　月　　17　　日
                    民事第三庭
                                審判長法　官  陳  光  秀
　　　　　　　　　　　      　　　　　法　官  曾  平  杉
                                      法　官　李  文  賢
上為正本係照原本作成。
不得上訴。
中　　華　　民　　國　　96　　年　　4　 　月　　18　　日
                                      書記官　劉　清　洪
